【裁判字號】    97,台上,5939
【裁判日期】    971120
【裁判案由】    傷害致人於死
【裁判全文】
最高法院刑事判決            九十七年度台上字第五九三九號
上  訴  人  甲○○
                    號2樓（
上列上訴人因傷害致人於死案件，不服台灣高等法院中華民國九
十七年七月三十一日第二審判決（九十六年度上訴字第四三七三
號，起訴案號：台灣台北地方法院檢察署九十五年度偵字第二一
三六一號），提起上訴，本院判決如下：
    主  文
上訴駁回。
    理  由
按刑事訴訟法第三百七十七條規定：上訴於第三審法院，非以判
決違背法令為理由，不得為之。是提起第三審上訴，應以原判決
違背法令為理由，係屬法定要件，如果上訴理由書狀並未依據卷
內訴訟資料，具體指摘原判決不適用何種法則或如何適用不當，
或所指摘原判決違法情事，顯與法律規定得為第三審上訴理由之
違法情形，不相適合時，均應認其上訴為違背法律上之程式，予
以駁回。本件原審經審理結果，認為上訴人甲○○傷害致被害人
陳安怡於死之犯行罪證明確，因認第一審論上訴人以傷害人之身
體，因而致人於死罪，處有期徒刑十五年之判決，為無不合，予
以維持，駁回上訴人及檢察官此部分在第二審之上訴。已詳敘調
查、取捨證據之結果及憑以認定犯罪事實之心證理由。並就上訴
人否認犯行之供詞及其所辯各節認非可採，詳加指駁。從形式上
觀察，原判決並無足以影響判決結果之違法情形存在。上訴意旨
略以：(一)、原判決以杜撰之詞，於犯罪事實認定：「……而無其
他第三人期間，甲○○竟自（民國九十五年）九月二十八日前後
某時起，即因不滿陳安怡之表現，開始基於傷害之犯意，接續徒
手並以不明棒條狀物（未扣案）毆打陳安怡之臉部……」、「甲
○○雖明知人體胸部、腹部內有肺臟、肝臟等重要器官，對於人
體胸腹部等重要部位予以重擊毆打，……詎甲○○因不滿陳安怡
……竟仍基於同一犯意，接續徒手及使用不明鈍器（亦未扣案）
、腳踏等施加重力之方式，痛擊毆打陳安怡之胸部及腹部……」
、「值班管理員陳忠榮……即詢問甲○○發生何事，甲○○亦答
以：『她（指陳安怡）吃藥』等語……」、「案經陳安怡之父乙
○○告訴及台北市政府警察局中山分局（下稱中山分局）報請台
灣台北地方法院檢察署檢察官偵查起訴」等情，有理由不備之違
法。(二)、原判決理由參、三記載：「查被害人陳安怡之父乙○○
於九十五年十月一日凌晨三時三十分起至五時三十分止（斯時陳
安怡尚在馬偕醫院＜即台北市馬偕紀念醫院，下同＞加護病房急
救）於中山分局長安東路派出所接受警方詢問時，陳稱：『因警
方通知我女兒陳安怡因全身嚴重外傷病危，送至馬偕醫院加護病
房急救，故至本所製作談話筆錄』」等情，與原判決理由所載「
足見法醫師蕭開平係指腹血出血（腹腔出血）後很快即會達到休
克，不可能出血三、五天才休克」（見原判決第二十五頁），理
由矛盾。再由死者之父乙○○上揭警詢所稱：「（問：妳女兒所
受之重傷如係遭他人所為，你是否要提出告訴？）如係遭他人所
為，我要提出告訴」，於同日十五時三十分許至十五時五十分止
於前開派出所指稱：「我女兒陳安怡於九十五年九月三十日受傷
後，造成頭部外傷併疑腦出血、血胸、腹內出血、疑腸胃道破裂
等（詳甲種診斷證明書），所以我要提出傷害凌虐致死告訴」等
語（見原判決第二十九頁），可見死者之父是遭警員引導始提起
訴訟，死者之父在馬偕醫院與中山分局長安東路派出所授意和教
唆下製作不實筆錄，醫院延至同年十月二日零時四十九分始宣告
急救不治。前揭事項自有理由矛盾之違法。(三)、上訴人於第一審
及原審聲請傳喚台北市○○路○段一六四號四樓之五房東陳建益
，及警員孟祥勳、王錦華、「不知何單位警員」、警員徐自強；
另聲請傳喚馬偕醫院急診處駐衛警王昆頌、社工員賴美合；及調
取上訴人在中山分局長安東路派出所、中山分局、台灣台北地方
法院檢察署及第一審訊問之錄音帶及錄影帶，欲證明：警員孟祥
勳受上訴人前房東陳建益指使，騷擾上訴人友人連銘峰並打聽死
者住處；警員王錦華配合死者家屬補充筆錄；警員徐自強製作筆
錄問話時間長於筆錄，且一再顛倒事實與矇騙；「不知何單位員
警」製作不實筆錄；王昆頌最先扭曲事實；另係賴美合說要先繳
費伊才回到住處等情。又上訴人聲請傳喚參與死者醫療之醫護人
員，並聲請傳喚醫療專家判讀醫療過程是否不當而造成死者腹部
肝挫裂及肋骨骨折或其他傷害等情，原審均未調查，有刑事訴訟
法第三百七十九條第十款應於審判期日調查之證據而未予調查之
違法等語。惟查：(一)、認定犯罪事實所憑之證據，不以直接證據
為限，間接證據亦包括在內，調查事實之法院綜合調查所得之一
切直接與間接證據，本於職權定其取捨，依確信之心證而為事實
之判斷，此項自由判斷之職權運用，如不違背經驗、論理等證據
法則，即不得指為違法。原判決認定上訴人基於傷害之犯意，自
九十五年九月二十八日前後某時起接續徒手並以不明棒條狀物毆
打死者之臉部等處，迄同年九月三十日下午三時許死者送醫前未
久之某日、時，仍基於同一犯意，接續徒手及使用不明鈍器、腳
踏等施加重力之方式，痛擊毆打死者之胸部及腹部，致死者腹腔
因肝臟挫裂出血，隨即產生呼吸性休克及出血性休克而昏迷不醒
，送醫急救不治死亡之犯行，業已依憑上訴人承認：自同年九月
二十八日晚間起前往死者位於台北市○○路二二０號八樓之二住
處，至同年九月三十日下午三時許將死者送醫前，均與死者在上
址共處，除於同年九月二十九日下午下樓前往便利商店替死者轉
帳繳付房租後旋即上樓外，其餘時間均與死者獨處，而未離開上
揭長春路住處，嗣於同年九月三十日下午三時許因發現死者在住
處昏迷，乃下樓招攬沈茂松之計程車將死者送醫急救等情不諱，
告訴人乙○○所證述，鑑定人蕭開平以鑑定人身分鑑稱，及證人
沈茂松、陳麗珠、連銘峰；證人即法醫師李世宗、台北市政府警
察局刑事鑑識中心鑑識人員楊宗翰所證，並參酌法務部法醫研究
所解剖鑑定書、中山分局現場勘查報告、內政部警政署刑事警察
局鑑驗書、上訴人與證人沈茂松、陳忠榮將死者送醫之大樓監視
器畫面翻拍照片、馬偕醫院診斷證明書及函、死者急診病歷資料
、台灣台北地方法院檢察署法醫驗斷書、相驗屍體證明書、相驗
照片等相關資料，憑以認定上訴人犯罪之論證。對於上訴人所辯
：伊因為死者生活習慣及工作表現不佳、家教不好，而經常對死
者大聲斥責，但只曾在同年六月初打過死者耳光，及於同年八月
中旬打過死者巴掌並令其下跪而已，案發之同年九月三十日上午
伊在上址叫死者去洗衣服，結果死者拖拖拉拉甚久均未洗好，還
喊肚子餓，伊從浴室盥洗出來後，本想先泡牛奶給死者喝，結果
發現死者靠坐在陽台之逃生梯那裡，呼喚不醒，且水龍頭的水還
在流著，才下樓叫計程車將死者送醫，不知道死者身上的傷勢何
來，伊沒有毆打死者云云，係卸責之詞，殊無足取，於理由內依
憑調查所得之證據，詳加指駁。並說明：人體胸部、腹部內有肺
臟、肝臟等重要器官，對於人體胸腹部等重要部位予以重擊毆打
，其情形嚴重者，可能造成他人內臟出血而引發死亡之結果，乃
具備一般智識之人所可得知，客觀上亦可以預見。上訴人因不滿
死者，即先於死者休克送醫前約三日內，徒手或使用未扣案之不
明棒條狀物多次毆打死者，嗣於送醫前未久之時間，又徒手或使
用不明鈍器以重力方式重擊死者胸部及腹部，其對於重擊他人胸
腹部可能造成他人大量內出血因而死亡之事實，客觀上應可預見
甚明，且死者確係因肋骨骨折致肋膜囊損傷、血胸併肺炎及鈍擊
腹部肝挫裂致血胸及腹血，因呼吸性休克及出血性休克而傷重不
治死亡，其間顯具有因果關係甚明。所為論斷，核無違反客觀存
在之證據法則。上訴意旨任意指摘原判決有理由不備、矛盾之違
法，自非適法之第三審上訴理由。(二)、刑事訴訟法所稱依法應於
審判期日調查之證據，係指與待證事實有重要關係，在客觀上顯
有調查必要性之證據而言，故其範圍並非漫無限制，必其證據與
判斷待證事實之有無，具有關聯性，得據以推翻原判決，而為不
同之認定者，始足當之。原判決已於理由貳、一、(六)之６，就上
訴人聲請傳喚證人陳建益、孟祥勳、王錦華、「不知何單位警員
」、徐自強、王昆頌、賴美合等人，及調取上訴人在中山分局長
安東路派出所、中山分局、台灣台北地方法院檢察署及第一審訊
問之錄音帶及錄影帶，欲證明其上訴意旨(三)所述之待證事實等節
，敘明：陳建益僅係死者先前承租台北市○○路房屋之房東，本
件事發地點係在同市○○路二二０號八樓之二，犯罪事實亦顯與
陳建益、警員孟祥勳或其二人是否與死者、連銘峰有糾紛無關；
王昆頌僅係接獲病患陳安怡後，向警方通報之馬偕醫院駐衛警；
賴美合依上訴人所述僅為該院社工人員，與本件犯罪事實成立與
否之判斷並無關聯性，均無傳喚必要。另上訴人自警詢、偵查及
第一審審理及原審審判時均矢口否認犯行，經細譯其警詢及偵查
筆錄中歷次陳述或答辯之內容，均與其在法院之答辯內容未有出
入，堪稱一致，而無所謂遭警員顛倒扭曲可言，況上訴人並未釋
明其何部分陳述與真意不符，而有調取錄影（音）帶之需，自無
傳喚相關警員或調取錄影（音）帶之必要。上訴人雖又指稱：死
者受有肝挫裂及肋骨骨折，依法醫師蕭開平所述，會馬上有大出
血，且死者腹血達一千西西，然為何上訴人、沈茂松、陳忠榮三
人扶抬時均未見腹血滲出，且法醫師蕭開平證陳死者肝挫裂大量
出血不可能撐到三至五天，然死者送醫急救後直至九十五年十月
二日凌晨零時四十九分才死亡，顯與法醫師蕭開平所述死亡時間
接近肝挫裂時間之證述並不相符，因此合理懷疑死者之傷有可能
係馬偕醫院因心肺復甦術（CPR ）急救或心臟撞擊器大面積從右
前方肋腹間施力擠壓或其他急救措施所致等語，為此聲請傳喚馬
偕醫院同年九月三十日起至十月二日止，參與死者醫療之醫師及
護理人員，及調取死者所有醫療紀錄，並聲請傳喚醫療專家判讀
死者醫療紀錄及醫療人員陳述之醫療過程是否不當而造成死者腹
部肝挫裂及肋骨骨折或其他傷害？惟查，第一審業已向馬偕醫院
調取死者全部就診病歷，實無重複調取之必要，且法醫師蕭開平
於第一審已證稱：死者肝挫裂情形嚴重，會有大量出血，但出血
現象不可能持續達三到五天，死者因為伴隨有肺炎、血胸達呼吸
性休克狀況，所以腹血出血（腹腔出血）量較少只有一千西西，
其肝臟受傷時間距離休克時間不久，大約受傷出血十五分鐘至半
小時即可能達休克狀態，至於休克到死亡的時間有可能拉得很長
，本件若是比較小面積例如車禍中遭機車車把撞擊的情形，施力
點會有皮下出血的鈍挫傷狀況，而本件並無這樣情形，所以判斷
肝挫裂是一個大面積施力擠壓造成；並指稱：本件依照骨折情形
應該是有前後加壓，而不是因為急救的時候造成，因為急救是單
純從前面加壓等語；法醫師李世宗亦證稱：肝的位置在右腹部，
腹部有很多脂肪組織，受到大面積鈍性施力時，表皮往往呈現不
出有鈍性傷，腹下部的地方靠近腹股溝及髂脊處，脂肪組織比較
少，而且剛好是骨頭支撐的地方，所以鈍性傷就很容易表現在表
皮的部分，如果同樣大面積的施力，腹部傷就不容易看出來，腹
股溝部就很容易顯現出來，若同次大面積施力，有可能只在腹股
溝看出瘀青，腹部看不出來，但有可能已經傷及肝臟等語。足見
法醫師蕭開平係指腹腔出血後很快即會達到休克，不可能出血三
、五天才休克，至於休克至死亡可能會拖上一段時間，核與死者
係休克昏迷送醫急救後約二日死亡之情形，應屬吻合。上訴人指
稱肝挫裂大量出血不可能撐到三至五天，顯與死者送醫急救後直
至同年十月二日凌晨零時四十九分才死亡之情形不符云云，自屬
誤解。又死者雖有肝挫裂之傷害，惟係受大面積鈍力施壓所致，
以腹部有較多脂肪組織言，表皮較不易出現鈍性傷，自有可能並
未出現上訴人所言「腹血滲出」之情形，且死者胸腔肋骨骨折亦
與急救時單純之前方施力無關，均已據法醫師蕭開平、李世宗證
述明確，而足供為事實之認定判斷。上訴人聲請傳喚參與死者醫
療之醫護人員，並著由醫療專家判讀醫療過程是否不當，而造成
死者腹部肝挫裂及肋骨骨折或其他傷害等情，均無再為無益調查
之必要等旨甚詳（見原判決第二十三至二十五頁）。核與應於審
判期日調查之證據而未予調查之情形，並不相當。其餘上訴意旨
，經核亦係置原判決所為明白論斷於不顧，仍持已為原判決指駁
之陳詞再事爭辯，及對於事實審法院取捨證據與自由判斷證據證
明力等職權行使，徒以自己之說詞，任意指摘，難認已符合首揭
法定之第三審上訴要件。其上訴違背法律上之程式，應予駁回。
據上論結，應依刑事訴訟法第三百九十五條前段，判決如主文。
中    華    民    國  九十七  年   十一   月   二十   日
                      最高法院刑事第十庭
                          審判長法官  邵  燕  玲
                                法官  李  伯  道
                                法官  孫  增  同
                                法官  李  英  勇
                                法官  黃  一  鑫
      本件正本證明與原本無異
                                      書  記  官
中    華    民    國  九十七  年   十一   月  二十七  日
                                                Ａ


司法院資訊處製作；財團法人民間司法改革基金會備份。
